【裁判字號】    98,消債更,39
【裁判日期】    990212
【裁判案由】    更生事件
【裁判全文】
臺灣雲林地方法院民事裁定            98年度消債更字第39號
債  務  人  甲○○
上列債務人因消費者債務清理事件聲請更生，本院裁定如下：
    主  文
更生及繼續保全處分之聲請均駁回。
程序費用由債務人負擔。
    理  由
一、按債務人不能清償債務或有不能清償之虞者，得依本條例所
    定更生或清算程序，清理其債務。又聲請更生或清算不合程
    式或不備其他要件者，法院應以裁定駁回之，但其情形可以
    補正者，法院應定期間先命補正。再者，債務人對於金融機
    構因消費借貸、自用住宅借款、信用卡或現金卡契約而負債
    務，在聲請更生或清算前，應提出債權人清冊，以書面向最
    大債權金融機構請求協商債務清償方案並表明共同協商之意
    旨，消費者債務清理條例第3 條、第8 條、第15 1條第1項
    分別定有明文。該條例所定協商前置程序之意旨，在使債務
    人與金融機構就特定種類債務之清理，利用法院程序外之協
    商機制，為迅速、有效之自主性解決，而將動用司法資源，
    當做最後不得已之處理方式。此一程序之進行，有賴當事人
    間之協力配合，本於誠信基礎，形成債務清理共識，苟債權
    人、債務人於前置協商過程中，未合理考量債務人之負債額
    度與償債能力，提出適當協商方案，致使協商破裂，則雖有
    債務協商不成立之形式，實際上並未進行適當合理的協商，
    仍難謂債權人、債務人有進行自主性債務清理之誠意，亦不
    合前置協商之立法意旨。
二、聲請意旨略以：債務人因信用卡契約及消費借貸而對於金融
    機構負有債務，債務總金額為新臺幣（下同）6462,000元，
    債務人於消費者債務清理條例施行後，曾以書面向最大債權
    金融機構台灣土地銀行股份有限公司北港分公司（下稱土地
    銀行）請求共同協商債務清償方案，然因土地銀行要求債務
    人每月需繳納50,000元，但債務人每月薪資60,000元，扣除
    生活費（三餐起居）4700元、交通費（含油資、車輛維修等
    ）3000元、雜費（家用花費）5300元、扶養父母、配偶及債
    務人之子支出共30,000元、租屋月租金12,000元後，實非聲
    請人能力所能負擔，因而未能達成協商，債務人實有不能清
    償債務之情形，為此聲請准予更生並就前經裁准對債務人之
    財產為保全處分，繼續施予保全處分等語。
三、經查：
  (一)債務人任職於台塑汽車貨運股份有限公司，民國（下同）95
    、96、97年度之收入分別為1018,630元、947990元、906115
    元，平均月所得分別為84,885元、78,999元、75,509元，有
    債務人提出及本院依職權調閱之稅務電子閘門財產所得調件
    明細表在卷可按，平均月所得雖略有遞減，但尚屬穩定。
  (二)債務人於97年7 月間向最大債權銀行土地銀行申請前置協商
    ，土地銀行提出債務人每月須償還50,000元之方案，然因債
    務人表示僅願償還20,000元而未成立協商，亦據債務人陳報
    在案（98年05月01日呈報狀）明確，並有土地銀行98年5 月
    4 日陳報狀及前置協商不成立通知書附卷可稽。
  (三)債務人復主張其每月需支出生活費（三餐起居）4700元、交
    通費（油資、車輛維修等）3000元、雜費（家用花費）5300
    元、扶養父母、配偶及債務人之子支出共30,000元、房屋月
    租金12,000元等，無法負擔超過20,000元之償債金額云云。
    但本院認為，債務人既負鉅債而主張無法還款，即應合理控
    管其日常生活支出，而非為維持優渥之生活聲請更生，其上
    開之支出，均應包括在每人每月之生活費當中，自行節制。
    故本院認債務人及其受扶養家屬每月必要生活支出額度應以
    行政院主計處所公布之97年每人每月最低生活費9829元為準
    ，始符合消費者債務清理條例所設更生制度之意旨。
  (四)按「左列親屬，互負扶養之義務：(一)直系血親相互間。」「
    負扶養義務者有數人而其親等同一時，應各依其經濟能力，
    分擔義務。」民法第1114條第1 款、第1115條第3 項分別定
    有明文。再按受扶養權利者，以不能維持生活而無謀生能力
    者為限，為民法第1117條第1 項所明定，又同條第2 項規定
    ，前項無謀生能力之限制，於直系血親尊親屬不適用之，即
    直系血親尊親屬受扶養之權利，仍須以不能維持生活者為限
    （最高法院96年度臺上字第2823號裁判意旨參照）。債務人
    陳稱其需扶養父親乙○○、母親黃陳盆及配偶陳碧麗、債務
    人之子黃士鑫，父母配偶每人每月各須支出10,000元之扶養
    費等語，固據其提出戶籍謄本等件為證。然查債務人之父乙
    ○○名下有三幢房屋及三筆土地，以96年之土地公告現值及
    房屋課稅現值計算，合計價值高達255 萬3170元，於95年尚
    有15,274元之利息所得，96年尚有13,215元之利息所得，有
    財政部臺灣省南區國稅財產歸屬資料清單、95、96年度綜合
    所得稅各類所得資料清單在卷可稽，顯見其父乙○○並無不
    能以自己之財產維持生活之情形，自無受債務人扶養之權利
    。而債務人之母亦有債務人之父乙○○、弟黃宏田、妹黃玉
    宙依法對其負有扶養義務，此有戶籍資料在卷可參，並經債
    務人陳報在卷，故債務人依法對其母親僅需負擔四分之一之
    扶養義務。而依行政院主計處所公布之97年每人每月最低生
    活費標準9829元計算，債務人就扶養母親部分，每月應支出
    2457元【計算式：9829÷4 ＝2457，元以下四捨五入】。
  (五)綜上所述，債務人本人及受其扶養之配偶陳碧麗（印尼籍、
    目前無業）、子黃士鑫部分，每人每月必要生活支出均應以
    9829元為計算標準，扶養母親部分則為2457元，合計31,944
    元（2457 ＋9829 ＋9829 ＋9829＝31,944）。
  (六)以債務人97年度之平均月所得為75,509元，扣除每月所需支
    出之必要費用31,944元後，每月尚餘43,565元，顯見土地銀
    行於前置協商時要求債務人每月給付5 萬元固屬過高，但債
    務人每月僅願償還2 萬元或聲請更生時所主張之2 萬7 千元
    ，則過低，均不合理。
四、依上所述，堪認債權人、債務人於前置協商過程中，未合理
    考量債務人之負債額度與償債能力，提出適當協商方案，致
    使協商破裂。本件雖有債務協商不成立之形式，實際上並未
    進行適當合理的協商，仍難謂債權人、債務人有進行自主性
    債務清理之誠意，亦不合前置協商之立法意旨，自應本於誠
    信基礎與自主解決債權債務之原則，再進行協商。且目前銀
    行公會會員所提協商方案，最長可達180 期，且是零利率之
    優惠方案，若採接近此方案之處理方式，債務人並無不能清
    償債務之情事，從而本件聲請更生之要件尚屬不備，且又無
    從補正，依上開規定，自應以裁定駁回其更生之聲請。
五、又本件未符合更生聲請要件，應予駁回其更生聲請，既如前
    述，則債務人併聲請本院就前經裁准對債務人之財產為保全
    處分，繼續施予保全處分，即無必要，應併予駁回，爰為裁
    定如主文。
中    華    民    國    99    年    2     月    12    日
                  民事第一庭    法  官  邱瑞裕
以上正本係照原本作成。
如對本裁定抗告須於裁定送達後10日內向本院提出抗告狀，並應
繳納抗告費新台幣1000元。
中    華    民    國    99    年    2     月    12    日
                                書記官  陳文明

司法院資訊處製作；財團法人民間司法改革基金會備份。
